# Primeros pasos en R

## Usar R como calculadora

Una de las formas más sencillas de comenzar a usar `R` es como una **calculadora interactiva**.

La consola de R puede evaluar expresiones matemáticas y mostrar los resultados de inmediato.

Por ejemplo, escribe lo siguiente en la consola y presiona **Enter**:

```{r} 3+500}
```

R responderá con:

El número entre corchetes `[1]` indica el índice del primer elemento mostrado.

Esto es útil cuando trabajamos con vectores, ya que R puede manejar múltiples valores al mismo tiempo.

### Operaciones básicas

Puedes realizar diferentes operaciones aritméticas:

```{r} 3 + 5 # suma 7 - 2 # resta 4 * 6 # multiplicación 9 / 3 # división 2^3 # potencia (2 elevado a la 3)}
```

También puedes combinar operaciones usando paréntesis:

```{r} (4 + 2) * 3}
```

### Notación de decimales

En R, los **puntos (.)** se utilizan para los decimales, no las comas.\
Por ejemplo:

```{r} 3.14 * 2}
```

### Comandos incompletos

Si escribes una instrucción incompleta, R esperará que la termines.\
Por ejemplo:

`3+`

Verás que el símbolo de la consola cambia de `>` a `+`.\
Esto indica que R está esperando que completes el comando.\
Si deseas cancelar, presiona **Esc** (o **Ctrl + C**).

### Guardar resultados

Puedes guardar el resultado de una operación en un **objeto** usando el operador `<-`:

```{r} resultado <- 4 + 6}
```

Para ver su valor, solo escribe el nombre del objeto:

```{r} resultado}
```

### Comentarios en R

Puedes agregar comentarios en tu código para explicar qué hace.\
Todo lo que esté después del símbolo `#` no se ejecutará:

3 + 3 \# Esto es un comentario

#### Limpiar tu entorno en R

Puedes limpiar tu espacio de trabajo (eliminar todos los objetos guardados) con:

```{r} rm(list = ls())}
```

Puedes **limpiar la consola** para empezar de nuevo haciendo clic en el ícono con forma de **escoba** 🧹, ubicado en la esquina superior derecha de la consola, o utilizando el atajo de teclado **Ctrl + L**.
