# Introducción a las paqueterías y manejo de data frames en R

### Paqueterías/Librerías en R

En R, podemos **agregar funciones y herramientas adicionales** mediante **paqueterías (packages),** también llamadas **librerías**.

Una librería es un conjunto de funciones, datos y documentación creado por alguien más, o incluso por ti.

Actualmente, hay **más de 10,000 librerías disponibles en CRAN** (Comprehensive R Archive Network).

### ¿Para qué sirven las paqueterías en R?

Las librerías en R permiten **ampliar las funciones básicas del programa**. Por ejemplo:

-    Crear gráficos más avanzados (`ggplot2`).

-    Manipular y limpiar datos fácilmente (`dplyr`, `tidyr`).

-    Realizar análisis estadísticos complejos (`lme4`, `caret`).

-   Trabajar con fechas, textos o datos especiales (`lubridate`, `stringr`).

En otras palabras, **las librerías te dan herramientas listas para usar** que te ahorran tiempo y esfuerzo, sin tener que escribir todo desde cero.

### ¿En dónde encontrar más librerías?

Si quieres explorar más librerías de R o buscar herramientas específicas, existen varios sitios confiables donde puedes consultar. Algunos de ellos son:

-   El **repositorio oficial CRAN** (Comprehensive R Archive Network) contiene todas las librerías revisados y se puede consultar en <https://cran.r-project.org/web/packages/>.

-   Para explorar y administrar librerías de manera más cómoda, también puedes usar el **RStudio Package Manager** en <https://packagemanager.rstudio.com/>.

-   Si trabajas con datos biológicos o genómicos, **Bioconductor** ofrece muchas librerías especializadas en este tipo de análisis <https://www.bioconductor.org/packages/>.

-   Además, algunos desarrolladores publican librerías en **GitHub**, desde donde se pueden instalar directamente usando `devtools::install_github("usuario/paquete")`.

Ahora veamos cómo utilizarlas en R con loos siguientes códigos:

1.  Ver qué librerías tienes instaladas

```{r}
installed.packages()
```

2.  Instalar una librería

Para instalar una nueva librería se utiliza la función `install.packages("nombre_de_la_libreria")`

Reemplaza `"nombre_de_la_libreria"` por el nombre real del la librería que quieras instalar.

Ejemplo:

```{r}
install.packages("ggplot2") # una libreria muy famosa para crear graficos
```

3.  Actualizar una librería

Si queremos actualizar una librería, lo podemos realizar con el siguiente código.

```{r}
update.packages("ggplot2")
```

::: callout-caution
Si no específicas, por defecto R, revisa todas las librerías instaladas. Dependiendo de la versión de R y de tu configuración, puede actualizarlas todas.
:::

4.  Eliminar una librería

```{r}
remove.packages("ggplot2")
```

5.  Cargar una librería para utilizarla

```{r}
install.packages("ggplot2") #lo volvemos a instalar porque previamente la borramos

library(ggplot2)
```

También existe otra manera de cargar las librerías. Usando la pestaña de **Packages** en la ventana inferior derecha de Rstudio puedes ver todos las librerías instaladas.

-    Cada paquete tiene una **casilla de verificación**:

    -    ✅ Casilla marcada → el paquete está **cargado y listo para usar**

    -    ⬜ Casilla vacía → el paquete **no está cargado**

```{=html}
<!-- -->
```
-    Puedes **marcar la casilla** para cargar un paquete, o **desmarcarla** para descargarlo de la sesión.

```{=html}
<!-- -->
```
-   También puedes instalar o actualizar librerías usando los botones **Install** y **Update** en la parte superior de la pestaña.
