# Manipulación y limpieza de datos

En este capítulo aprenderemos **cómo filtrar, seleccionar y transformar datos en R**. Primero veremos la indexación básica y después utilizaremos `dplyr` para manipular la base de datos de manera más sencilla y eficiente.

## **Indexación y Subconjuntos**

La indexación permite **acceder a partes específicas de un data frame**, ya sea por posición, por nombre o usando condiciones lógicas. Es una herramienta fundamental antes de usar paquetes más avanzados.

### **Selección por filas y columnas con `[ ]`**

La sintaxis básica es:

```{r, eval=FALSE}
dataframe[fila, columna]
```

-   `dataframe[1, ]` → primera fila

```{=html}
<!-- -->
```
-    `dataframe[, 3]` → tercera columna

```{=html}
<!-- -->
```
-    `dataframe[1:5, 1:2]` → filas 1 a 5 y columnas 1 y 2

Ejemplo:

```{r, eval=FALSE}
hp_data[ , 2]
```

```{r, echo=FALSE}
c(head(hp_data[ , 2]), "...", tail(hp_data[ , 2]))
```

Otra forma de seleccionar una columna es por el medio del nombre que tiene:

```{r, eval=FALSE}
hp_data[ , "Name"]
```

```{r, echo=FALSE}
c(head(hp_data[ , "Name"]), "...", tail(hp_data[ , "Name"]))
```

::: callout-important
### Nota importante: dejar filas o columnas en blanco

Si **no pones nada** antes o después de la coma dentro de los corchetes, R **retorna todas** las filas o todas las columnas, respectivamente.

-    `hp_data[ , ]` → devuelve **todo** el data frame (filas y columnas).

-    `hp_data[ , 3]` → devuelve **todas las filas** de la columna en posición 3.

-    `hp_data[5, ]` → devuelve **todas las columnas** de la fila 5.
:::

### **Selección de columnas con `$`**

Además de la selección de columnas con los corchetes `[ ]`, podemos utilizar `$` y acceder por su nombre:

```{r, eval=FALSE}
hp_data$Name
hp_data$House

```
